臺灣高等法院民事判決
108年度上易字第1205號
上  訴  人  財團法人道教王禪老祖鬼谷仙師廟


法定代理人  劉建受  

上  訴  人  呂沛霖  
共      同
訴訟代理人  楊久弘律師
複  代理人  吳宜珊律師
被  上訴人  達力實業股份有限公司

法定代理人  陳弘修  

訴訟代理人  姜震律師     
被  上訴人  呂錫源  
訴訟代理人  呂承翰律師
上列當事人間請求返還所有物等事件，上訴人對於中華民國108
年8月26日臺灣新北地方法院107年度訴字第2033號第一審判決提
起上訴，本院於109年3月19日言詞辯論終結，判決如下：
    主      文
上訴駁回。
第二審訴訟費用由上訴人負擔。
    事實及理由
一、本訴部分：
　㈠上訴人主張：上訴人財團法人道教王禪老祖鬼谷仙師廟（下
    稱仙師廟）、呂沛霖（下稱呂沛霖，與仙師廟合稱上訴人，
    分別時各稱其名）為附圖編號地-A（面積126.46平方公尺）
    、地-C（面積136.81平方公尺）建物（下稱系爭建物）之共
    有人，應有部分各1/2。被上訴人達力實業股份有限公司（
    下稱達力公司）、呂錫源（下稱呂錫源，與達力公司合稱被
    上訴人，分別時各稱其名）未經上訴人同意，竟擅自占用系
    爭建物上方之屋頂平台，並劃設12個停車位作為停車場使用
    （下稱系爭停車場），顯屬無權占有，且致上訴人受有不能
    使用系爭建物屋頂平台之損害，爰擇一依民法第179條或第1
    84條第1項前段及第185條規定，請求被上訴人連帶給付上訴
    人各新臺幣（下同）372,000元，及其中360,000元自起訴狀
    繕本送達翌日起，其中6,000元自106年12月1日起，其中6,0
    00元自107年1月1日起，均至清償日止，按5%計算之利息。
　㈡被上訴人則答辯如下：
  1.達力公司部分：系爭建物應為達力公司前負責人陳隆吉墊付
    興建費用而原始取得所有權，並非訴外人呂岳雲（下稱呂岳
    雲）所有，上訴人自無從因呂岳雲轉讓而取得系爭建物之事
    實上處分權；系爭停車場雖位於系爭建物之上方，然係坐落
    於新北市○○區○○○段000地號土地（下稱系爭土地）上，而達
    力公司為該土地之共有人，應有部分為1/2，是其占有使用
    系爭停車場，並未不法侵害上訴人之權利，亦無不當得利；
    呂岳雲違法竊佔系爭土地出租他人牟利，業經本院98年度上
    易字第324號刑事判決有罪確定，並經本院以99年度上更(二
    )字第37號民事判決命呂岳雲應將系爭建物拆除並返還土地
    予被上訴人確定，呂岳雲竟未履行，反將系爭建物贈與上訴
    人，令上訴人提起本件訴訟，實屬權利濫用，自不應准許。
　2.呂錫源部分：呂錫源固為系爭土地共有人之一，然並無任何
    占有使用系爭停車場之情事，上訴人就此未能舉證，即遽指
    呂錫源無權占用系爭建物之屋頂平台云云，顯無理由；上訴
    人依共同侵權行為之法律關係，請求呂錫源負連帶賠償責任
    部分，已罹於時效。
二、反訴部分：
  ㈠達力公司主張：達力公司為系爭土地之共有人，應有部分為1
    /2，上訴人無任何占有權源，自107年1月1日起至108年5月3
    1日止，違法占用坐落於系爭土地上之系爭停車場，顯屬共
    同不法侵害達力公司之所有權，致達力公司受有損害，而上
    訴人受有不當得利，爰提起反訴，先位依民法第184條第1項
    、第185條第1項規定，請求上訴人連帶給付達力公司102,00
    0元，及自反訴起訴狀繕本送達翌日起至清償日止，按年息5
    %計算之利息；備位依民法第179條規定，請求上訴人各給付
    達力公司51,000元，及自反訴起訴狀繕本送達翌日起至清償
    日止，按年息5%計算之利息。 
　㈡上訴人則以：系爭停車場位屬於系爭建物之屋頂平台，上訴
    人自有使用之權利，且上訴人之前手即呂岳雲業已給付達力
    公司至109年9月30日止相當於租金之不當得利，達力公司自
    不得再請求上訴人給付不當得利或損害賠償等語，資為抗辯
    。
三、原審對於上訴人本訴之請求，判決上訴人敗訴；就達力公司
    反訴之請求，判決上訴人一部敗訴即命上訴人應連帶給付達
    力公司26,853元，及自108年6月20日起至清償日止，按年息
    5%計算之利息，並分別為准免假執行之諭知。上訴人對本訴
    及反訴均不服，提起上訴，聲明：㈠本訴部分：1.原判決廢
    棄。2.被上訴人應連帶給付上訴人各372,000元，及其中360
    ,000元自起訴狀繕本送達翌日起，其中6,000元自106年12月
    1日起，其中6,000元自107年1月1日起，均至清償日止，按
    年息5%計算之利息。㈡反訴部分：1.原判決不利於上訴人部
    分廢棄。2.上開廢棄部分，達力公司在第一審之反訴及假執
    行之聲請均駁回。被上訴人答辯聲明：上訴駁回。（原審駁
    回達力公司反訴其餘請求部分，未據聲明不服，已告確定）
四、兩造不爭執之事項（本院卷第146頁）：
  ㈠被上訴人登記為系爭土地之所有權人，權利範圍各1/2。
  ㈡系爭建物坐落於系爭土地。達力公司於101年11月1日起至106
    年12月31日止，占用系爭建物上方之系爭停車場，作為停車
    場使用。
  ㈢上訴人自107年1月1日起至108年5月31日止，占用系爭停車場
    ，作為停車場使用。
  ㈣呂岳雲業已依臺灣高等法院99年度上更（二）字第37號民事
    確定判決，給付達力公司自89年4月1日起至109年9月30日止
    ，按每年2,757元計算之不當得利。
五、本院之判斷
　　兩造均同意簡化本件爭點之項目（見本院卷第146-147頁）
    ，茲分述如下：
  ㈠本訴部分：
  1.呂錫源有無占用系爭停車場？
　　上訴人主張呂錫源有占用系爭停車場之情事，為呂錫源所否
    認，上訴人就此僅稱系爭土地之稅捐既由達力公司及呂錫源
    各自繳納，應得推論呂錫源亦有以共有人身分占用系爭停車
    場云云（見本院卷第202頁），惟並未提出任何具體證據以
    實其說，則其等徒憑臆測之詞，而為前述主張，並據此依民
    法第184條第1項前段、第179條規定，請求呂錫源負損害賠
    償之責或返還不當得利，自均屬無據，非可准許。
  2.達力公司占用系爭停車場，是否為無權占有？
　  上訴人主張達力公司於101年11月1日至106年12月31日間，
    占用系爭停車場等情，為達力公司所不爭執，自堪信為真實
    。惟上訴人主張系爭停車場乃屬系爭建物之屋頂平台，而其
    等為系爭建物之事實上處分權人，故達力公司占用系爭停車
    場應屬無權占有云云，則為達力公司所否認，並以前揭情詞
    置辯，經查：
　⑴依上訴人提出之現場照片（見原審卷二第145-163頁），及原
    審法院於108年5月8日至現場勘驗結果（見原審卷二第105、
    106頁）可知，系爭建物僅坐落於被上訴人所有系爭土地之
    一部，位處新北市土城區南天母路道路（昇坡路段）旁；建
    物上方靠南天母路側設有水泥牆，右側另設有一擋土牆，並
    利用地勢之高低差，以該水泥牆、擋土牆之上方連線，再往
    內延伸為一平台，規劃出內外側均設有車棚架、中間鋪設柏
    油路面車道連通南天母路之平面停車場，其中外側位於系爭
    建物上方，共架設11個車棚及1個未設車棚之停車空間部分
    ，即為本件訟爭之停車場範圍。
　⑵上訴人不爭執系爭建物係呂岳雲所興建（見原審卷一第217-2
    18頁、第226頁），而呂岳雲於訴外人張意明竊佔案92年8月
    7日第一審調查庭時證稱：「…我70年就在（土城大安寮段）
    那邊開發，到77年時，本來預計蓋2棟大樓，同時進行，進
    行前後不一，甲棟（應為乙棟）在79年就蓋好，乙棟（應為
    甲棟）蓋到地下2層、地上1層時，我將乙棟（應為甲棟）的
    地上1樓及地下1樓打掉，剩下地下2樓…」等語（見原審卷一
    第149頁判決書）；證人林振流（即前新北市政府工務局建
    管課人員）在呂岳雲涉嫌竊佔案件中亦證稱：「70年建字第
    22號建照是在146-83地號，包括甲棟及乙棟，後來變更設計
    甲棟部分刪除，甲棟基地部分座落在後來的146-99地號上面
    ，但甲棟建物應該在變更設計當時就已經拆除完畢…就是從
    地面上看沒有建物…若是拆除的話，會影響到乙棟（所以當
    時甲棟雖經刪除，但沒有把所有建物都拆除）…本案一看就
    曉得，因為山坡地很簡單，從外觀上就可以判斷有地下層…
    」等語（見原審卷一第145頁判決書），足見系爭建物乃屬
    系爭土地原應拆除但因安全問題未經拆除之地下層建物，上
    開停車場（含系爭停車場）則係占用系爭土地之地面層。
　⑶於達力公司對呂岳雲提起返還無權占有土地事件中，證人林
    振流復證稱：「當初（79年）只有到現場的屋頂平台查看，
    並沒有往平台下方勘察（指如該判決附圖一編號Ａ、Ｂ、Ｃ所
    示部分）。按照建築技術規則建築設計施工篇第1條第6款規
    定：『基地地面：基地整地完竣後，建物外牆與地面接觸最
    低一側水平面；基地地面高低相差超過3公尺，以每相差3公
    尺之水平面為該部分基地地面』，所以現場（如該判決附圖
    一編號）Ａ、Ｂ、Ｃ屋頂水泥平台算入建物基地地面。」等語
    （見原審卷一第146頁判決書），換言之，依上開法令規定
    ，本件系爭停車場應非屬系爭建物之屋頂平台。　
　⑷復按土地所有權，除法令有限制外，於其行使有利益之範圍
    內，及於土地之上下。民法第773條前段定有明文。準此，
    系爭停車場既位於系爭土地地面層，且與該土地之其他地面
    相連，自在系爭土地之所有權範圍內，應無疑義，此認定尚
    不因其下方另存有地下層之系爭建物而有異。是上訴人以系
    爭停車場位於系爭建物之上方，且若無系爭建物，系爭停車
    場即無法存在於該處等語為由，否認系爭停車場為系爭土地
    之一部分，而指其應屬系爭建物之屋頂平台云云，自非可取
    。
　⑸綜上所述，達力公司占用之系爭停車場乃系爭土地之地面層
    ，而非屬系爭建物之屋頂平台，是上訴人主張達力公司無權
    占有其等有事實上處分權之系爭停車場云云，自非有據，無
    從憑採。
　3.又上訴人既非系爭停車場之事實上處分權人，自難認有何權
    利受侵害之情事，達力公司亦無不當得利可言，故上訴人依
    民法第184條第1項前段、第179條規定，請求達力公司負賠
    償之責或返還不當得利，均無理由，不應准許。
  ㈡反訴部分：
  1.上訴人占用系爭停車場，是否為無權占有？
　⑴查，上訴人自107年1月1日起至108年5月31日止，占用系爭停
    車場，作為停車場使用等情，為兩造所不爭執，自堪信為真
    實。
　⑵上訴人雖以系爭停車場應為系爭建物之屋頂平台為由，辯稱
    其等並非無權占有云云，然依前所述，系爭停車場應屬系爭
    土地之地面層，而非系爭建物之屋頂平台，則縱認上訴人為
    系爭建物之事實上處分權人，亦難認有何占有使用系爭停車
    場之合法權源。上訴人雖又稱其等之前手呂岳雲業已依本院
    99年度上更㈡字第37號確定判決，給付達力公司自89年4月1
    日起至109年9月30日止，按每年2,757元計算之不當得利，
    顯見被上訴人已同意呂岳雲得使用系爭土地至109年9月30日
    ，故上訴人應非無權占有云云，然呂岳雲依上開確定判決給
    付不當得利予達力公司，並經達力公司收受之事實，並無法
    證明達力公司業已同意呂岳雲得繼續以系爭建物占用系爭土
    地；況呂岳雲所給付之不當得利，乃因系爭建物無權占有系
    爭土地之故，與上訴人無權占用系爭停車場，洵屬二事，是
    上訴人據此主張其等有占有使用系爭停車場之合法權源，顯
    無可採。此外，上訴人復未提出其他證據，以證明其等有何
    占有使用系爭停車場之其他合法權源存在，則達力公司主張
    上訴人係無權占有系爭停車場，自屬可採。　
  2.達力公司得否依民法第184條第1項前段、第185條規定，請 
    求上訴人負連帶賠償責任？得請求之金額為若干？
　⑴按因故意或過失，不法侵害他人之權利者，負損害賠償責任
    ；數人共同不法侵害他人之權利者，連帶負損害賠償責任 
    ，民法第184條第1項前段、第185條第1項前段分別定有明文
    。
　⑵查，上訴人自107年1月1日起至108年5月31日止，無權占用系
    爭停車場，業如前述，又達力公司為系爭土地之共有人之一
    ，應有部分為1/2，亦有土地建物查詢資料在卷足佐（見原
    審卷一第109頁），且為兩造所不爭執，是上訴人無權占有
    系爭停車場，自屬共同故意不法侵害達力公司就系爭土地之
    使用收益權甚明。又上訴人自陳系爭停車場原由達力公司規
    劃12個停車位出租營利，每車位每月之租金為1,000元，並
    提出停有車輛之現場照片、承租人名單等為證（見原法院10
    7年度板簡字第48號卷第14、21-33頁），是據此計算達力公
    司因無法使用系爭停車場所受之損失，每月應可達12,000元
    ，則其主張因上訴人前揭共同侵權行為受有無法出租之損害
    ，並據此請求上訴人連帶賠償26,853元（此金額為107年1月
    1日起至108年5月31日止共17個月之賠償總額，相當於每月
    僅約1,580元），及自反訴起訴狀繕本送達翌日即108年6月2
    0日（見原審卷二第169頁）起至清償日止，按年息5%計算之
    利息，自屬有據，應予准許。
　⑶上訴人固又辯稱達力公司前收受呂岳雲給付自89年4月1日起
    至109年9月30日止，共計56,554元之款項，應屬不當得利，
    故以上訴人對達力公司之不當得利債權，與達力公司之前述
    損害賠償債權相抵銷云云，然上開款項既為呂岳雲而非上訴
    人所給付，此有統一發票影本3件附卷可稽（見原審卷一第3
    07-308頁），上訴人復未能合理說明達力公司收受上開款項
    ，有何致上訴人受有損害之情事，自難認其等對達力公司有
    何不當得利之債權存在，是上訴人此部分抵銷抗辯，要非可
    採。又達力公司依民法第184條第1項前段、第185條第1項前
    段規定，以先位之訴請求上訴人連帶給付26,853元本息，既
    經准許，其所提備位之訴，自無庸再為審理，併予說明。
六、綜上所述，上訴人依民法第179條、第184條第1項前段、第1
    85條規定，以本訴請求被上訴人連帶給付上訴人各372,000
    元，及其中360,000元自起訴狀繕本送達翌日起，其中6,000
    元自106年12月1日起，其中6,000元自107年1月1日起，均至
    清償日止，按5%計算之利息，為無理由，不應准許；達力公
    司依民法第184條第1項前段、第185條第1項前段規定，以反
    訴請求上訴人連帶給付達力公司26,853元，及自108年6月20
    日起至清償日止，按年息5%計算之利息，則屬有據，應予准
    許。原審就本訴及上開反訴部分，均為上訴人敗訴之判決，
    於法並無不合。上訴論旨指摘原判決不當，求予廢棄改判，
    為無理由，應駁回其上訴。
七、本件事證已臻明確，兩造其餘之攻擊或防禦方法及所用之證
    據，經本院斟酌後，認為均不足以影響本判決之結果，爰不
    逐一論列，附此敘明。
八、據上論結，本件上訴為無理由，依民事訴訟法第449條第1項
    、第78條、第85條第1項前段，判決如主文。
中　　華　　民　　國　　109 　年　　4 　　月　　9 　　日
                  民事第二十庭  
                        審判長法  官  陳雅玲
                              法  官  吳燁山
                              法  官  馬傲霜
正本係照原本作成。
不得上訴。
中　　華　　民　　國　　109 　年　　4 　　月　　9 　　日

    　　　　　　　　　　　　　書記官  崔青菁